【裁判字號】    99,交聲,1186
【裁判日期】    990526
【裁判案由】    聲明異議
【裁判全文】
臺灣高雄地方法院交通事件裁定        99年度交聲字第1186號
原處分機關  交通部公路總局高雄區監理所旗山監理站
異  議  人  甲○○
上列異議人因違反道路交通管理處罰條例案件，對於交通部公路
總局高雄區監理所旗山監理站中華民國99年4 月15日所為處分（
原處分案號：旗監違字第裁85-N00000000號）聲明異議，本院裁
定如下：
    主  文
原處分撤銷。
甲○○汽車駕駛人，駕駛汽車經測試檢定酒精濃度超過規定標準
，處罰鍰新臺幣壹萬玖仟伍佰元，吊扣其普通小型車駕駛執照壹
年，並應接受道路交通安全講習。
    理  由
一、原處分意旨略以：受處分人甲○○於民國99年2 月14日15時
    33分許，酒後駕駛車號ZS-4990 號自用一般小貨車（下稱自
    小貨車），行經高雄縣甲仙鄉○○路與甲仙便道口，因「汽
    車駕駛人酒精濃度超過規定標準（每公升0.25-0.4毫克）因
    而肇事致人受傷」之違規，經警掣單舉發，爰依道路交通管
    理處罰條例第35條第1 項第1 款之規定，裁處罰鍰新臺幣（
    下同）1 萬9,500 元，吊扣其普通聯結車駕駛執照24個月，
    並施以道路交通安全講習等情。
二、聲明異議意旨則以：異議人因酒後駕駛自用小貨車違規，詎
    原處分機關裁處吊扣異議人之普通聯結車駕駛執照，為此聲
    明異議，請求撤銷原處分，並改為吊扣普通小型車駕駛執照
    等語。
三、按汽車駕駛人，駕駛汽車經測試檢定酒精濃度超過規定標準
    者，處1 萬5 千元以上6 萬元以下罰鍰，並當場移置保管其
    車輛及吊扣其駕駛執照1 年；因而肇事致人受傷者，並吊扣
    其駕駛執照2 年；致人重傷或死亡者，吊銷其駕駛執照，並
    不得再考領，道路交通管理處罰條例第35條第1 項第1 款定
    有明文；汽車駕駛人，有道路交通管理處罰條例第35條第1
    項規定之情形者，應接受道路交通安全講習，同條例第24條
    第1 項第2 款亦規定明確。經查：
(一)異議人即受處分人甲○○（下稱異議人）於99年2 月14日15
    時33分許，酒後駕駛車號ZS-4990 號自小貨車，行經高雄縣
    甲仙鄉○○路與甲仙便道口，不慎與案外人馮志偉所駕駛之
    車號0715-PD 號自小客車發生擦撞，經警到場測得異議人呼
    氣中酒精濃度每公升0.33毫克，超過規定標準，而掣單舉發
    ，並就所涉公共危險罪嫌部分，報請臺灣高雄地方法院檢察
    署檢察官偵查結果，認被告酒後駕駛肇事時，尚未達不能安
    全駕駛之狀況，以罪嫌不足而為不起訴處分。原處分機關則
    於前開不起訴處分確定後，逕行認定異議人駕駛汽車酒精濃
    度超過規定標準（每公升0.25-0.4毫克），並因而肇事致人
    受傷，依道路交通管理處罰條例第35條第1 項第1 款之規定
    ，裁處異議人罰鍰1 萬9,500 元，吊扣其普通聯結車駕駛執
    照24個月，並施以道路交通安全講習等情，為異議人所自承
    ，並經本院調取全案偵查卷宗查閱無誤，復有聲明異議狀、
    酒精濃度檢測表、高雄縣政府警察局舉發違反道路交通管理
    事件通知單、臺灣高雄地方法院檢察署檢察官99年度偵字第
    9109號不起訴處分書、高雄區監理所旗山監理站99年4 月15
    日旗監違字第裁85-N00000000號違反道路交通管理事件裁決
    書、汽車駕照基本資料各1 份在卷可稽（見本院交聲卷第10
    -11 、6 、5 、12-13 、14、9 頁）。異議人於前揭時、地
    酒後駕駛上開自小貨車肇事之事實，固堪認定。
(二)惟證人即案外人馮志偉於99年2 月14日16時許，在高雄縣政
    府警察局旗山分局甲仙分駐所製作筆錄時，已證稱：「伊於
    前揭時、地駕駛車號0715-PD 號自小客車，遭甲○○所駕駛
    之車號ZS- 4990號自小貨車，自左後方撞擊，僅造成自小客
    車車損，至於伊與乘客均未受傷，對方亦無人受傷」等語（
    見高雄縣政府警察局旗山分局高縣旗警偵移字第0990002134
    號卷第7-8 頁）。顯見異議人甲○○雖因酒後駕駛自小貨車
    車肇事，惟「並未致人受傷」，依道路交通管理處罰條例第
    35條第1 項第1 款前段之規定，僅得吊扣其駕駛執照「1 年
    」。原處分機關認定異議人「汽車駕駛人酒精濃度超過規定
    標準因而肇事『致人受傷』」，並依道路交通管理處罰條例
    第35條第1 項第1 款中段之規定，裁處吊扣駕駛執照「24個
    月」（2 年），認事用法已有違誤。
(三)復按修正前道路交通管理處罰條例第68條原規定：「汽車駕
    駛人，因違反本條例及道路交通安全規則之規定，受吊扣或
    吊銷駕駛執照處分時，吊扣或吊銷其持有各級車類之駕駛執
    照」。惟該規定業於94年12月14日修正，並於95年3 月1 日
    施行，修正後已刪除關於「吊扣」之文字，修正理由係以原
    條文將違規駕駛人所持有之各級車類駕駛執照一併吊扣或吊
    銷，失之過酷，影響人民工作及生活甚鉅，故刪除原條文關
    於「吊扣」之文字，即已廢止「受吊扣駕駛執照處分時，吊
    扣其持有各級車類之駕駛執照」之規定。依修正後該條規定
    ，受吊扣駕駛執照處分時，僅得吊扣違規當時所駕車類之駕
    駛執照，已無吊扣其持有各級車類駕駛執照之法律依據。本
    件異議人違規當時既係酒後駕駛自小貨車，而受吊扣駕駛執
    照之處罰，依修正後即現行道路交通管理處罰條例第68條之
    規定，自僅得吊扣其普通小型車駕駛執照。縱異議人違規當
    時僅領有普通聯結車駕駛執照，未領有普通小型車駕駛執照
    ，亦無轉而吊扣其他各級車類駕駛執照之法律依據。原處分
    機關逕行裁處吊扣異議人之普通聯結車駕駛執照，與道路交
    通管理處罰條例第68條規定不合，亦非合法。且按「行政行
    為採取方法所造成之損害，不得與欲達成目的之利益顯失均
    衡，行政程序法第7 條第3 款已明揭行政處分應遵循比例原
    則之旨。原處分機關對於本件異議人酒後駕駛自小貨車之違
    規情形，逕為吊扣其普通聯結車駕駛執照之處分，雖可達成
    禁止異議人酒後駕駛自小貨車（含自小客車）之目的，然亦
    同時造成剝奪異議人駕駛普通聯結車之結果，所造成之損害
    與所欲達成目的之利益，顯然失衡，有違比例原則。固然監
    理機關對於駕駛執照管理採「一人一照」政策，於考領較高
    一級之駕駛執照時，即廢止原級駕駛執照，以致駕駛人駕駛
    較低等級之交通工具違規時，無從吊扣該等級之駕駛執照。
    惟此乃監理機關自行變更駕駛執照管理政策，即可達成吊扣
    該較低等級駕駛執照之行政目的，自不得於欠缺法律依據之
    情形下，任意擴張解釋，選擇侵害人民權利較大之手段以達
    成原行政目的。
四、又因異議人所提之聲明異議係屬司法救濟途徑，由法院審查
    異議人所涉之交通違規事實是否成立及原處分所適用之法條
    是否正確，故於原處分違法時，法院應自為處分，就吊扣駕
    駛執照、接受道路交通安全講習等處罰效果，一併重新諭知
    （臺灣高等法院暨所屬法院98年度法律座談會第23號提案研
    討結果參照）。本件異議人以原處分機關裁處吊扣其普通聯
    結車駕駛執照不當為由，聲明異議，為有理由，且異議人雖
    僅對於原處分關於吊扣駕駛執照部分聲明異議，而原處分關
    於罰鍰、道路安全講習部分固無違誤，惟關於吊扣駕駛執照
    之種類及期間，均有上開可議，仍屬無可維持，依道路交通
    案件處理辦法第20條之規定，應由本院將原處分全部撤銷，
    並自為如主文第2 項之裁定。
五、依道路交通案件處理辦法第20條，道路交通管理處罰條例第
    87條第2 項、第35條第1 項第1 款、第24條第1 項第2 款，
    裁定如主文。
中    華    民    國    99    年    5     月    26    日
                    交通法庭    法  官  林柏壽
以上正本係照原本作成。
如不服本裁定，應於收受送達後5 日內向本院提出抗告狀。
中    華    民    國    99    年    5     月    26    日
                                書記官  洪嘉慧

司法院資訊處製作；財團法人民間司法改革基金會備份。
